【裁判字號】    99,訴,106
【裁判日期】    980409
【裁判案由】    偽造有價證券
【裁判全文】
臺灣臺北地方法院刑事判決               99年度訴字第106號
公  訴  人  臺灣臺北地方法院檢察署檢察官
被      告  甲○○
選任辯護人  康立平律師
上列被告因偽造有價證券案件，經檢察官提起公訴（九十八年度
偵續字第七一六號），本院判決如下：
    主  文
甲○○意圖為自己不法之所有，而侵占自己持有他人之物，處有
期徒刑肆月。又意圖供行使之用，而偽造有價證券，處有期徒刑
年肆月。如附表所示偽造之支票壹張沒收。應執行有期徒刑
年陸月。如附表所示偽造之支票壹張沒收。
    事  實
一、甲○○與乙○○原係國泰綜合醫院（下稱國泰醫院）之同事
    關係，因深獲乙○○之信任，而受託保管乙○○所有國泰世
    華商業銀行（下稱國泰世華銀行）帳號第00000000
    0號支票帳戶之空白支票本及其個人印章，詎甲○○竟意圖
    為自己不法之所有，於民國九十七年七月間，在臺北市○○
    區○○路四段二八０號國泰醫院之辦公室內，將其受託持有
    之上開空白支票本內票據號碼ＡＡ0000000、ＡＡ0
    000000、ＡＡ0000000、ＡＡ0000000
    、ＡＡ0000000號（起訴書誤載為ＡＡ000000
    0、ＡＡ0000000、ＡＡ0000000、ＡＡ00
    00000、ＡＡ0000000號，業據公訴人於本院九
    十九年一月二十九日審理時更正）等五張空白支票侵占入己
    後，復於九十七年七月間某日時許，為清償其積欠丁美惠之
    債務，明知其未經乙○○授權或同意，竟基於意圖供行使之
    用，而偽造有價證券之犯意，在國泰醫院之辦公室，在如附
    表所示、票據號碼ＡＡ0000000號之空白支票上，擅
    自填載發票日九十七年十月二十日、面額新臺幣（下同）三
    十萬元等內容，並持乙○○之印章，在發票人簽章欄上盜蓋
    乙○○之印文一枚，以偽造完成如附表所示、乙○○表示同
    意擔任發票人之支票一紙後，旋在其位於臺北縣中和市○○
    街六八巷一弄九之四號之住處外，持之交付予不知情之丁美
    惠而行使之。嗣經乙○○要求甲○○返還上開支票遭拒後，
    乃向國泰世華銀行查詢個人支票使用狀況，查悉上開五張支
    票尚未兌現後，於九十七年九月八日掛失止付，因如附表所
    示之支票持票人丁桃向金融機構提示付款時未獲兌現，始查
    知上情。
二、案經乙○○訴由臺北市政府警察局大安分局移送臺灣臺北地
    方法院檢察署檢察官偵查起訴。
    理  由
一、證據之認定：
  (一)被告甲○○於本院審理時固承認其與告訴人乙○○原為國泰
    醫院同事，受託保管乙○○所有國泰世華銀行第00000
    0000帳號支票帳戶之空白支票本及其印章，及未經乙○
    ○同意，而於九十七年七月間，在國泰醫院內，在如附表所
    示之支票上，填載發票日九十七年十月二十日、面額三十萬
    元等內容，並在發票人簽章欄上蓋用乙○○之印文一枚後，
    旋持交丁美惠等事實，惟矢口否認有何侵占及偽造有價證券
    等犯行，辯稱：乙○○從申請支票本開始，便將支票本及印
    章交給我保管，且同意我可依我個人需求開立支票，並未限
    制我開票的金額，而票據號碼ＡＡ0000000、ＡＡ0
    000000、ＡＡ0000000、ＡＡ0000000
    號等空白支票四張，我並未使用，也不在我這邊，有可能是
    乙○○自己簽發出去云云；並提出被告所有之國泰世華銀行
    第00000000000000帳號帳戶之交易明細表一
    份為證（本院卷第五一頁至第九一頁參照）。
  (二)證據能力之認定：
  1.茲先就被告及其辯護人表示爭執之證據，即告訴人乙○○於
    警詢及於九十七年十月二十七日、九十八年一月十九日、九
    十八年二月二十六日、九十八年三月十二日偵訊時所為之言
    詞陳述（九十七年度偵字第二二六四六號卷第四頁至第六頁
    、第十九、二十頁、九十八年度偵緝字第二六號卷第三至五
    頁、第十六至十九頁、九十八年度偵字第三六二四號卷第六
    三頁至第六五頁及第七五、七六頁參照）是否具有證據能力
    ，論述如下：
    查本件告訴人乙○○於警詢及於九十八年二月二十六日、九
    十八年三月十二日檢察事務官詢問時所為之言詞陳述，均屬
    被告以外之人於審判外之陳述，依刑事訴訟法第一百五十九
    條第一項之規定，屬傳聞證據，且傳聞例外規定之適用，均
    不具證據能力。又告訴人乙○○分別於九十七年十月二十七
    日、九十八年一月十九日所為之陳述，雖係於偵查中在檢察
    官面前而為陳述，然未合法具結，依刑事訴訟法第一百五十
    八條之三之規定，不得作為證據。
  2.至本件下列用以認定被告有本件犯行之證據，其中關於證人
    即告訴人乙○○於九十八年十月一日偵查中之證述、證人丁
    美惠及丁桃之證述，雖亦均屬被告以外之人於審判外之陳述
    ，為傳聞證據，惟公訴人、被告及其辯護人於本院準備程序
    及審判期日中均未爭執，且均未於言詞辯論終結前聲明異議
    （本院卷第四五頁反面至第四六頁參照），本院審酌上開言
    詞陳述作成時之情況，並無不宜作為證據之情事，依刑事訴
    訟法第一百五十九條之五之規定，自應認其具有證據能力，
    合先敘明。
  (三)經查，被告與乙○○原為國泰醫院之同事關係，被告因深獲
    乙○○之信任，而受託保管乙○○所有、國泰世華銀行帳號
    第000000000號支票帳戶之空白支票本及其個人印
    章，及被告於九十七年七月間某日時許，在國泰醫院辦公室
    內，在如附表所示、票據號碼ＡＡ0000000號之空白
    支票上，填載發票日九十七年十月二十日、面額三十萬元等
    內容，並持乙○○之印章，在發票人簽章欄上蓋用乙○○之
    印文一枚後，旋持之在其位於臺北縣中和市○○街六八巷一
    弄九之四號之住處外，交付予不知情之丁美惠而行使之事實
    ，為被告所是認，且據證人乙○○於偵查及本院審理時證述
    屬實（九十八年度偵續字第七一六號卷第九頁至第十五頁及
    本院卷第四一頁反面至第四五頁參照），並經證人丁美惠、
    丁桃證述明確（丁美惠部分，九十八年度偵字第三六二四號
    卷第九、十頁及九十八年度偵續字第七一六號卷第九頁至第
    十五頁參照；丁桃部分，九十八年度偵字第三六二四號卷第
    十一、十二頁參照），復有臺灣票據交換所九十七年十月二
    十三日臺票總字第０九七０００八四一四號函暨第ＡＡ00
    00000號支票影本、退票理由單、掛失止付票據提示人
    資料查報表、票據掛失止付通知書、遺失票據申報書各一份
    在卷可證（九十八年度偵字第三六二四號卷第十三頁至第十
    八頁參照），足見被告確實有受託保管乙○○所有上開空白
    支票本及印章，復於上開時地，簽發如附表所示之支票並持
    之向丁美惠行使之事實，首堪認定。
  (四)故本件之爭點為：被告是否有將乙○○所有國泰世華銀行第
    000000000號支票帳戶之第ＡＡ0000000、
    ＡＡ0000000、ＡＡ0000000、ＡＡ0000
    000、ＡＡ0000000號等五張空白支票侵占入己？
    及被告簽發如附表所示之支票時，是否有獲得乙○○之同意
    或授權而為之？茲分述如下：
  1.就被告是否侵占乙○○所有、上述票號之五張支票部分而言
    ：
  (1)證人乙○○於檢察官偵查中及於本院九十九年三月二十六日
    審理時證稱：我是為了以支票繳交小孩安親班的補習費用及
    家庭之保險費用，可以延後付款時間，才需要使用支票，之
    前原本是向被告借用支票，有天被告告訴我可以去申請支票
    ，但我表示我並不需要使用很多支票，被告便表示，我可以
    把支票跟印章放在他那邊，他會幫我保管，我要用支票的時
    候跟他講，他再拿給我，因為被告在國泰醫院會教導我做事
    ，我都稱他為「師傅」，我很相信他，且我的小孩是遲緩兒
    ，家中沒有可以上鎖放支票的地方，唯恐小孩將支票拿來玩
    ，便在向國泰世華銀行申請支票後，將支票及印章託由被告
    代為保管，九十七年五月間，被告生病住院後，請假次數變
    多，常常找不到他人，且我媽媽參加被告成立的民間互助會
    ，也拿不到會款，我覺得他怪怪的，便向他要回我的支票本
    跟印章，但他一直推託，並表示我的支票早就用掉了，都沒
    有了，我想我只有使用支票繳付安親班及保險的費用，沒有
    用幾張，便前往國泰世華銀行查詢，銀行人員告訴我還有五
    張支票未回籠，我便向被告說還有五張票沒有回來，被告還
    是堅決表示這五張票是我自己用掉了，之後被告在九十七年
    七月間，才將印章及支票票根還給我，可是遲不歸還該五張
    支票，所以在被告九十七年七月三日至七日無故曠職後，我
    才去報案，迄九十七年十月間，國泰世華銀行才通知我有如
    附表所示之支票遭提示等語屬實（九十八年度偵續字第七一
    六號卷第九頁至第十五頁及本院卷第四一頁反面至第四五頁
    參照），而票據號碼ＡＡ0000000、ＡＡ00000
    00、ＡＡ0000000及ＡＡ0000000號等四張
    空白支票迄未回籠之情，有國泰世華銀行九十九年二月九日
    國世業字第０九０００一六二一號函檢附票據查詢明細一份
    在卷可參（本院卷第二八頁至第三十之一頁參照），則由該
    四張支票並無持票人提示乙節以觀，足見證人乙○○所述其
    並未開立使用上開四張支票之情甚明。又參以被告供承：我
    有歸還票根，但並未歸還上開四張支票給乙○○等語，可證
    乙○○所證，其一再向被告催討，被告遲未歸還上述票號之
    五張支票之情無訛。再由被告未經乙○○同意，而簽發使用
    上述五張支票之其中一張，即如附表所示之支票，並持交丁
    美惠行使之事實，為被告所是認，亦經證人丁美惠證述屬實
    ，並有臺灣票據交換所九十七年十月二十三日臺票總字第０
    九七０００八四一四號函暨第ＡＡ0000000號支票影
    本、退票理由單、掛失止付票據提示人資料查報表、票據掛
    失止付通知書、遺失票據申報書各一份在卷可證，如前所述
    ，是由上述票號之五張支票本由被告保管狀態，乙○○並未
    簽發使用該五張支票，被告亦未將之歸還，甚至簽發使用其
    中一張即如附表所示之支票等節，足證上述票號之五張支票
    均係遭被告侵占入己之事實，至為灼然。
  (2)被告雖辯稱：乙○○所有國泰世華銀行第00000000
    0帳號支票帳戶之ＡＡ0000000、ＡＡ000000
    0、ＡＡ0000000、ＡＡ0000000號等四張空
    白支票，應該是乙○○自己有開忘記了，而且有的票會開錯
    ，會作廢，不見得每張都有開出去云云。惟查，乙○○並未
    簽發使用該四張支票，且該四張支票均未回籠等情，業據證
    人乙○○證述屬實，且有國泰世華銀行九十九年二月九日國
    世業字第０九０００一六二一號函檢附票據查詢明細一份在
    卷可參，已如前述。又查，乙○○如需簽發支票時，須先告
    知被告所需開立之支票張數，被告自支票本上撕下乙○○所
    需張數後，連同印章交給乙○○簽發支票，而非將整本支票
    本交由乙○○開立，乙○○於簽發支票時，從未見到支票票
    根之情，亦據證人乙○○於本院審理時結證屬實（本院卷第
    四四頁參照），由此可知，乙○○開立支票之張數均受被告
    嚴格控管，實難想像在此情形下，乙○○會在近乎連號之四
    張支票連續開錯而作廢之可能？況支票內容倘若記載錯誤，
    發票人僅需於其上塗改後再蓋用發票人印章，仍可簽發使用
    ，並無一旦寫錯即需作廢之理，是被告所辯上情，實與常情
    不符，顯屬事後卸責之詞，不足採信。
  2.就被告是否偽造如附表所示之支票後持之行使部分而言：
  (1)證人乙○○於檢察官偵訊時及本院審理時證稱：我需要開立
    支票時，就向被告拿支票、印章，都是由我自己填寫支票金
    額等內容，並親自蓋章，被告有時會跟我說他的支票用完了
    ，希望我的支票先借他開，但也都是他拿支票、印章給我，
    由我當場簽發給他，我從來沒有授權被告簽發支票，也沒有
    請他代開支票，更沒有概括授權給他如何開票我都同意，被
    告於開立如附表所示之支票前，並沒有告知我等語屬實（九
    十八年度偵續字第七一六號卷第九頁至第十五頁及本院卷第
    四二、四三頁參照），足認證人乙○○僅將上開空白支票本
    及個人印章交由被告保管時，並未授權或同意被告以乙○○
    之名義簽發支票，是被告並無擅自使用上開空白支票本及個
    人印章之權限乙節，洵堪認定。
  (2)再查，被告於九十七年七月間，在國泰醫院之辦公室內，在
    如附表所示票據號碼ＡＡ0000000號支票上，填載發
    票日九十七年十月二十日、面額三十萬元等內容，復持乙○
    ○之印章，在發票人簽章欄上蓋用乙○○之印文一枚後，旋
    在其住處外，將該支票持交予丁美惠等事實，業據被告於本
    院準備程序及審理中自承在卷（本院卷第二一頁反面、第四
    七頁參照），又證人丁美惠於檢察官偵查中證稱：因為被告
    欠我錢，他之前開自己的票給我卻跳票了，所以被告才會於
    九十七年七月，在被告中和市○○街家樓下，又拿乙○○的
    票給我等語屬實（九十八年度偵續字第七一六號卷第十四頁
    參照），並有臺灣票據交換所九十七年十月二十三日臺票總
    字第０九七０００八四一四號函暨第ＡＡ0000000號
    支票影本、退票理由單一份在卷可證，足證被告確實擅自以
    乙○○之名義簽發如附表所示之支票，並持交丁美惠以為行
    使之行為甚明。
  (3)被告之辯解不足採信之理由：
  被告前於檢察官偵查中辯稱：乙○○曾經授權我開三十萬元
    的支票跟我同鄉丁美惠借錢，事後這三十萬元我拿給乙○○
    的哥哥，因為乙○○說他哥哥做生意失敗需要錢云云（九十
    八年度偵緝字第二六號卷第十七頁參照），惟其後改稱：借
    到三十萬我自己用了幾萬元，也拿了幾萬給乙○○的哥哥，
    我不知道用了幾萬，我有中風生病，我保持沈默，因為我怕
    講錯，我真的忘記拿多少錢給乙○○的哥哥云云（九十八年
    度偵續字第七一六號卷第一三頁參照），其供詞前後不一，
    已有可疑。且被告因先前用以償還丁美惠債務所開立之支票
    跳票後，方於九十七年七月間，在其住處外，持如附表所示
    之支票交予丁美惠以償還債務之情，業據證人丁美惠於檢察
    官偵查中結證屬實（九十八年度偵續字第七一六號卷第十四
    頁參照），並有國泰世華銀行營業部第ＡＡ0000000
    號發票人為甲○○之支票及臺灣票據交換所退票理由單一份
    在卷可參（九十八年度偵續字第七一六號卷第三四頁至第三
    六頁參照），足認被告簽發上開支票顯非替乙○○向丁美惠
    借錢，而係作為清償自己積欠丁美惠之借款之用。
  又被告辯稱：乙○○確實概括授權我使用上開國泰世華銀行
    支票本，可以從我經常轉帳至乙○○之國泰世華銀行支票帳
    戶，足證上情云云，並提出其所有之國泰世華銀行第000
    00000000000帳號帳戶之交易明細表一份為證。
    經查，證人乙○○於本院審理時證稱：我不止將國泰世華銀
    行支票本、印章等物交給被告保管，甚至有比較大筆的金錢
    也會託給被告保管，因為被告說這樣我才會有錢去付支票的
    票款，如果我有需要，他會直接幫我把錢轉進我的支票帳戶
    等語屬實（本院卷第四五頁參照），足見乙○○經常會將大
    筆款項先暫置被告處，俟其有支付支票款項之需時，即委由
    被告將款項匯入其支票帳戶內以為支應，則由上開被告所提
    之帳戶資料雖可見其確有多次自其帳戶匯款至乙○○之支票
    帳戶之情形，然此亦係受乙○○之託，將乙○○之款項匯入
    乙○○之支票帳戶，尚無從由此遽認乙○○有何概括授權被
    告使用其支票本之情。
  從而，被告上開所辯各節，均與事實不符，均難以採信。
  (五)綜上所述，被告確有如上開事實一部分所示侵占乙○○所有
    、上述票號之五張支票及偽造如附表所示之支票一張之行為
    ，其所辯上情，顯與事實及常情不符，均不足採信，本件事
    證明確，被告之犯行堪予認定。
二、論罪科刑之法律適用：
  (一)核被告甲○○所為，係犯刑法第三百三十五條第一項之侵占
    罪及同法第二百零一條第一項之偽造有價證券罪。其盜蓋乙
    ○○印文後，用以偽造有價證券，其盜蓋印文之行為係偽造
    有價證券之部分行為，不另論罪，又其偽造有價證券後進而
    行使，行使之低度行為應為偽造之高度行為所吸收，亦不另
    論罪。
  (二)被告以一行為侵占乙○○所有之五張支票，係屬想像競合犯
    ，應依法從一重論處侵占罪。又其所犯上開侵占及偽造有價
    證券等二罪間，犯意各別，罪名不同，應分論併罰之。
  (三)爰審酌被告利用告訴人乙○○之信任，將其受託保管之五張
    支票侵占入己，並因需錢孔急，即偽造如附表所示面額三十
    萬元之支票一張，危害告訴人之利益，犯罪後亦毫無悔意，
    兼衡其之品行、生活狀況及智識程度等一切情狀，分別量處
    如主文所示之刑，並定其應執行之刑。
  (四)如附表所示之支票一張，為被告所偽造，已如前述，爰依刑
    法第二百零五條之規定，不問屬於犯人與否，由本院宣告沒
    收之。
據上論斷，應依刑事訴訟法第二百九十九條第一項前段，刑法第
二百零一條第一項、第三百三十五條第一項、第五十五條、第五
十一條第五款、第二百零五條，刑法施行法第一條之一，判決如
主文。
本案經檢察官孫沛琦到庭執行職務。
中    華    民    國    98    年     4    月     9    日
                  刑事第九庭審判長法  官  林怡秀
                                  法  官  徐淑芬
                                  法  官  張詩芸
以上正本證明與原本無異。
如不服本判決應於收受送達後10日內向本院提出上訴書狀，並應
敘述具體理由；其未敘述上訴理由者，應於上訴期間屆滿後20日
內向本院補提理由書（均須按他造當事人之人數附繕本）「切勿
逕送上級法院」。告訴人或被害人對於本判決如有不服，請書具
不服之理由狀，請求檢察官上訴者，其上訴期間之計算係以檢察
官收受判決正本之日期為準。
                                  書記官  張汝琪
中    華    民    國    99    年    4     月    9     日
附表
┌──┬──────────┬──┬─────────┐
│編號│應沒收偽造之有價證券│數量│備註              │
├──┼──────────┼──┼─────────┤
│ 一 │票據號碼ＡＡ０一一一│壹張│九十八年度偵緝字第│
│    │二四九號支票（發票人│    │二六號卷第二六頁參│
│    │乙○○、發票日九十七│    │照                │
│    │年十月二十日、面額新│    │                  │
│    │臺幣三十萬元）      │    │                  │
└──┴──────────┴──┴─────────┘
附錄本案論罪科刑法條全文：
中華民國刑法第二百零一條
意圖供行使之用，而偽造、變造公債票、公司股票或其他有價證
券者，處三年以上十年以下有期徒刑，得併科三千元以下罰金。
行使偽造、變造之公債票、公司股票或其他有價證券，或意圖供
行使之用，而收集或交付於人者，處一年以上七年以下有期徒刑
，得併科三千元以下罰金。
中華民國刑法第三百三十五條
意圖為自己或第三人不法之所有，而侵占自己持有他人之物者，
處五年以下有期徒刑、拘役或科或併科一千元以下罰金。
前項之未遂犯罰之。

司法院資訊處製作；財團法人民間司法改革基金會備份。
